臺灣雲林地方法院民事判決
110年度訴字第73號
原      告  施金理  

訴訟代理人  余丁貴  
被      告  黃忠仕  
            黃忠和  
兼  上二人
訴訟代理人  黃松政  

            林政雄  
            黃意誠  

            黃日陽  
上二人共同
訴訟代理人  黃秀芬  
被      告  林建成  
            林榮濱  

            吳蔡貴米


            林顯明  

            林慶賢  

            林政儀  

兼  上四人
訴訟代理人  林山源  

上列當事人間請求分割共有物事件，本院於民國110年8月19日言
詞辯論終結，判決如下：
    主  文
兩造共有坐落雲林縣○○鄉○○段○○○地號、面積一五四六平方公尺
土地，應分割如雲林縣臺西地政事務所民國一一○年六月二日土
地複丈成果圖即附圖甲案所示：
㈠編號甲部分面積二○六平方公尺土地，分歸被告林建成、林榮濱
  、林顯明、林慶賢、林政儀按應有部分二四八分之三一、二四
  八分之三一、二四八分之六二、二四八分之六二、二四八分之
  六二之比例保持共有取得。
㈡編號乙部分面積九七平方公尺土地，分歸被告林山源取得。
㈢編號丙部分面積一九一平方公尺土地，分歸被告林政雄取得。
㈣編號丁部分面積二一三平方公尺土地，分歸被告吳蔡貴米取得
  。
㈤編號戊部分面積七六平方公尺土地，分歸被告黃忠仕、黃忠和
  按應有部分各二分之一之比例保持共有取得。
㈥編號己部分面積七○平方公尺土地，分歸被告黃意誠、黃日陽按
  應有部分各二分之一之比例保持共有取得。
㈦編號庚部分面積七四平方公尺土地，分歸被告黃松政取得。
㈧編號辛部分面積六一九平方公尺土地，分歸原告施金理取得。
被告林政雄、林山源、黃忠仕、黃忠和、黃松政應補償原告施金
理、被告黃意誠、黃日陽、林建成、林榮濱、林顯明、林慶賢、
林政儀如附表一所示金額。
訴訟費用由兩造按附表二所示訴訟費用負擔之比例負擔。
    事實及理由
壹、程序方面：
    本件被告黃忠仕、黃忠和、黃松政、黃意誠、黃日陽、林榮
    濱等人經本院通知，未於言詞辯論期日到場，核無民事訴訟
    法第386 條各款所列情形，爰依原告之聲請，由其一造辯論
    而為判決。
貳、實體方面：
一、原告主張：坐落雲林縣○○鄉○○段000地號、面積1546平方公
    尺土地（下稱系爭土地），為兩造所共有，兩造應有部分詳
    如土地登記謄本所示。系爭土地並無不能分割之約定，亦無
    法律限制分割之規定，因共有人間不能達成分割協議，為求
    土地之充分利用，為此請求裁判分割。又系爭土地並未臨接
    道路，而系爭土地南側577地號土地以南為道路，土地上南
    側及東側臨接道路，土地上有數棟建物。原告主張之分割方
    案即雲林縣臺西地政事務所民國110年6月2日土地複丈成果
    圖即附圖甲案所示分割方法，將系爭土地大致按各共有人占
    有使用部分分割，分割後兩造所分得之土地地形方正，原有
    建物均得以完整保存，使用便利，得以發揮土地之最大效益
    ，請求鈞院依附圖甲案之分割方案分割。另就部分共有人分
    配面積不足部分，分割後面積因此增減之共有人等均同意以
    系爭土地公告現值每平方公尺新臺幣（下同）3,700元作為
    面積增減之找補金額計算標準，以此互為找補等語。
二、被告答辯部分：
  ㈠被告林山源、吳蔡貴米、林顯明、林慶賢、林政儀到庭均表
　  示：同意依附圖甲案之分割方案分割，也同意以每平方公尺
　  3,700元之價格互為找補等語。
　㈡被告黃忠仕、黃忠和、黃松政、黃日陽、林建成到庭均表示
    ：同意依附圖甲案之分割方案分割等語。
　㈢被告林政雄到庭表示：同意依附圖甲案之分割方案分割，找
    補金額希望能夠低一點等語。　
  ㈣被告黃意誠、林榮濱經合法通知未於言詞辯論期日到場爭執
    ，亦未提出答辯狀供本院審酌。
三、得心證之理由：
  ㈠按各共有人得隨時請求分割共有物，但因物之使用目的不能
    分割或契約訂有不分割之期限，不在此限。共有物之分割，
    依共有人協議之方法行之。分割之方法，不能協議決定者，
    法院得因任何共有人之聲請，命以原物分配於各共有人。以
    原物為分配時，如共有人中有未受分配，或不能按其應有部
    分受分配者，得以金錢補償之，民法第823條第1項及第824
    條第1項、第2項第1款、第3項分別定有明文。原告主張系爭
    土地為兩造所共有，兩造應有部分比例詳如土地登記謄本所
    示，兩造就系爭土地無法以協議方式分割，且系爭土地並無
    訂定不分割之期限，而系爭土地依其使用目的亦非不能分割
    等情，業據原告提出土地登記謄本為證，並為被告所不爭執
    ，堪信為真實。是原告請求分割系爭土地，洵屬有據，應予
    准許。
  ㈡按法院就共有物為裁判分割時，應考慮公平性、當事人聲明
    、應有部分比例與實際使用是否相當、共有物之客觀情狀、
    共有物之性質、共有物之價格與經濟價值、共有人利益、各
    共有人主觀因素與使用現狀、共有人之利害關係等因素（參
    照最高法院69年度台上字第3100號判決）。經查，系爭土地
    並未臨接道路，需經由系爭土地南側577地號土地始得通行
    至南側道路，土地上有被告林慶賢、林榮濱、林政儀、林建
    成、林顯明與訴外人林宗禾、林宗澄、許慧如等8人共有之
    磚造二層樓房，被告林山源所有磚造二層樓房、被告林政雄
    所有磚造二層樓房及鐵皮倉庫，被告吳蔡貴米所有之磚造二
    層樓房及鐵皮涼棚，其餘為空地，業經本院至現場勘驗明確
    ，有勘驗筆錄及現況圖1份附卷可憑，堪信為真實。
  ㈢本院審酌系爭土地並未臨接道路，需經由系爭土地南側577地
    號土地始得通行至南側道路，土地上西側部分多數已建築房
    屋，為兩造所不爭執，為兼顧使用之現狀，多數共有人之意
    願、土地整體之利用價值，及兩造間共有價值平等均衡原則
    ，認為本件分割方法應以雲林縣臺西地政事務所110年6月2
    日土地複丈成果圖為基準，即如附圖甲案所示方法分割：⑴
    編號甲部分面積206平方公尺土地，分歸被告林建成、林榮
    濱、林顯明、林慶賢、林政儀按應有部分31/248、31/248、
    62/248、62/248、62/248之比例保持共有取得。⑵編號乙部
    分面積97平方公尺土地，分歸被告林山源取得。⑶編號丙部
    分面積191平方公尺土地，分歸被告林政雄取得。⑷編號丁部
    分面積213平方公尺土地，分歸被告吳蔡貴米取得。⑸編號戊
    部分面積76平方公尺土地，分歸被告黃忠仕、黃忠和按應有
    部分各1/2之比例保持共有取得。⑹編號己部分面積70平方公
    尺土地，分歸被告黃意誠、黃日陽按應有部分各1/2之比例
    保持共有取得。⑺編號庚部分面積74平方公尺土地，分歸被
    告黃松政取得。⑻編號辛部分面積619平方公尺土地，分歸原
    告施金理取得。此一分割方案，已兼顧兩造之分割意願，各
    共有人所有之建物均得以完整保存，兩造所分得土地地形方
    正，使用便利，土地利用價值於分割後不至降低。從而，本
    件裁判分割，應以附圖甲案所示之分割方法分割為適當。
  ㈣又按，法院裁判分割共有物，除應斟酌各共有人之利害關係
    ，及共有物之性質外，尚應斟酌共有物之價格，倘共有人中
    有不能按其應有部分受分配，或所受分配之不動產，其價格
    不相當時，法院非不得命以金錢補償之（最高法院57年度台
    上字第2117號判決意旨參照）。經查，系爭土地分割後，原
    告施金理、被告黃意誠、黃日陽、林建成、林榮濱、林顯明
    、林慶賢、林政儀不能按其原應有部分受分配，被告林政雄
    、林山源、黃忠仕、黃忠和、黃松政則分配取得土地較其原
    應有部分面積為多，揆諸前開說明，兩造就共有人中有不能
    按其應有部分受分配者，即應以金錢為補償。本院審酌系爭
    土地位於雲林縣東勢鄉郊區，110年1月之公告土地現值每平
    方公尺為3,700元，附近多為農村景觀，無商業活動，交通
    不便，生活機能難認良好，而原告與被告林山源、吳蔡貴米
    、林顯明、林慶賢、林政儀均同意以每平方公尺3,700元之
    標準互為找補，是原告主張以每平方公尺3,700元作為兩造
    間面積增減相互找補之計算標準，應屬適當。準此，兩造應
    互相金錢找補金額詳如附表一所示，爰定補償金額如主文第
    二項所示。
  ㈤又共有人自共有物分割之效力發生時起，取得分得部分之所
    有權；應有部分有抵押權或質權者，其權利不因共有物之分
    割而受影響，但權利人經共有人告知訴訟而未參加者，其權
    利移存於抵押人或出質人所分得之部分，民法第824條之1第
    1項、第2項第3款定有明文。本件原告於系爭土地之應有部
    分，前經原告設定350萬元之最高限額抵押權予訴外人邱美
    玲，經本院向邱美玲告知訴訟，邱美玲經合法通知未到庭聲
    明參加訴訟，則依民事訴訟法第824條之1第2項第3款規定，
    其權利移存於原告所分得之土地，附此敘明。
　㈥綜上所述，原告依民法第823 條第1 項規定請求分割系爭土
    地，為有理由，爰審酌系爭土地之使用現況、兩造分割之意
    願，及兩造於分割後因分配面積互有增減等一切情狀，認應
    以附圖甲案所示之分割方法分割，並按附表一所示方法為補
    償為適當，爰判決如主文第一、二項所示。
四、末按分割共有物事件本質上並無訟爭性，兩造本可互換地位
    ，由任一共有人起訴請求分割，均無不可，且兩造均因本件
    裁判分割均蒙其利，由敗訴當事人負擔訴訟費用顯失公平，
    故本院認於裁判分割共有物訴訟，於法院准予分割，原告之
    訴為有理由時，仍應由兩造分別依系爭土地原應有部分比例
    負擔訴訟費用較符合公平原則，爰判決如主文第三項所示。
五、訴訟費用負擔之依據：民事訴訟法第80條之1 。
中　　華　　民　　國　　110 　年　　8 　　月　　30　　日
                  民事第二庭    法  官  冷明珍

以上正本係照原本作成。
如對本判決上訴，須於判決送達後20日內向本院提出上訴狀。如
委任律師提起上訴者，應一併繳納上訴審裁判費。
中　　華　　民　　國　　110 　年　　8 　　月　　30　　日
                                書記官　陳姵君

附表一（金額：新臺幣）：
應補償人／ 應提出補償金額 受補償人／應受補償金額         黃意誠 黃日陽 林建成 林榮濱 林顯明 林慶賢 林政儀 施金理 黃忠仕 2 元 2 元 9 元 9 元 18元 18元 18元 701 元 777 元         黃忠和 2 元 2 元 9 元 9 元 18元 18元 18元 701 元 777 元         黃松政 1 元 1 元 6 元 6 元 11元 11元 11元 434 元 481 元         林政雄 481 元 481 元 2,013 元 2,013 元 4,003 元 4,003 元 4,003 元 155,793 元 172,790 元         林山源 291 元 291 元 1,219 元 1,219 元 2,425 元 2,425 元 2,425 元 94,378元 104,673 元         金額合計 777 元 777 元 3,256 元 3,256 元 6,475 元 6,475 元 6,475 元 252,007 元 279,498 元         

附表二：
附表：雲林縣○○鄉○○段000 地號土地共有人之應有部分及訴訟費       用負擔之比例    編號 共有人姓名 應 有 部 分 訴訟費用負擔比例 １ 黃忠仕 900分之22 900分之22 ２ 黃忠和 900分之22 900分之22 ３ 黃松政 900分之43 900分之43 ４ 林政雄 225分之21 225分之21 ５ 吳蔡貴米 225分之31 225分之31 ６ 黃意誠 1800分之41 1800分之41 ７ 黃日陽 1800分之41 1800分之41 ８ 林建成 1800分之31 1800分之31 ９ 林榮濱 1800分之31 1800分之31 １０ 林顯明 900分之31 900分之31 １１ 林慶賢 900分之31 900分之31 １２ 林山源 225分之10 225分之10 １３ 林政儀 900分之31 900分之31 １４ 施金理 9分之4 9分之4